【裁判字號】    97,台上,1107
【裁判日期】    970320
【裁判案由】    違反公職人員選舉罷免法
【裁判全文】
最高法院刑事判決            九十七年度台上字第一一０七號
上  訴  人  甲○○
選任辯護人  陳雅珍律師
            許坤立律師
            乙○○
選任辯護人  許坤立律師
上列上訴人等因違反公職人員選舉罷免法案件，不服台灣高等法
院中華民國九十六年五月三十一日第二審更審判決（九十五年度
選上更(一)字第九號，起訴案號：台灣台北地方法院檢察署九十一
年度偵字第一九五０一號），提起上訴，本院判決如下：
    主  文
原判決關於甲○○、乙○○部分撤銷，發回台灣高等法院。
    理  由
本件原判決撤銷第一審關於上訴人甲○○、乙○○二人部分之科
刑判決，依刑法修正前牽連犯之規定，均論處甲○○、乙○○共
同對於有投票權之人交付不正利益，而約其投票權為一定之行使
罪刑（甲○○處有期徒刑一年二月，乙○○處有期徒刑九月），
固非無見。
惟查：（一）刑法第二條第一項之規定，係規範行為後法律變更
所生新舊法律比較適用之準據法，於新刑法施行後，應適用新刑
法第二條第一項之規定為「從舊從輕」之比較。所謂行為後法律
有變更者，應包括犯罪構成要件或法定刑之變更而言。修正前刑
法第一百四十六條之妨害投票正確罪，原規定「以詐術或其他非
法之方法，使投票發生不正確之結果或變造投票之結果者，處五
年以下有期徒刑。前項之未遂犯罰之。」，嗣於民國九十六年一
月二十四日修正公布，增訂第二項「意圖使特定候選人當選，以
虛偽遷徙戶籍取得投票權而為投票者，亦同」，其立法理由係以
遷籍於未實際居住地，其原因不一，然此與意圖支持特定候選人
當選，進而遷徙戶籍之情形不同，並非所有籍在、人不在，參與
投票者均須以刑罰相繩，是以以意圖使特定候選人當選虛偽遷徙
戶籍投票者，為處罰之對象；而同條第一項之立法目的則在杜絕
任何選舉舞弊，以達選舉之純正及公平；後者乃採概括規定，凡
使用詐術及其他以一切非法之方法，達妨害選舉之純正及公平者
，均有該規定之適用，故本罪之客觀構成要件有二，第一須以詐
術或其他非法之方法，第二須使投票發生不正確之結果或變造投
票之結果；所謂「詐術」即使用欺罔手段，以使人陷於錯誤而言
，所謂「其他非法之方法」，即除詐術外，其他一切非法律所允
許之方法，均屬之；至所稱使投票發生不正確之結果，以致該選
區之整體投票結果，發生不正確之結果為已足，並不以具支持特
定候選人當選之意圖為必要。因而上開兩項規定之範疇及構成要
件自有不同。乃屬刑罰之法律有所變更，自有刑法第二條第一項
規定之適用。原判決疏未為新舊法之比較適用，難謂無判決適用
法則不當之違法。因新舊法之比較適用，涉及修法前後各不同構
成要件是否均該當之認定，關乎事實審審判職權之行使，本院無
從自為判決。（二）原判決就甲○○、乙○○投票行賄罪部分，
理由內引據證人及乙○○於第一審之證言：投票前一晚我坐飛機
下去嘉義直接到甲○○競選總部，在那裡遇到洪金立，他帶我到
皇嘉飯店住宿，當時另外還有包括吳松達等六、七人開車下去嘉
義也住在皇嘉飯店，住宿的錢應該是洪金立付的，但我沒有看到
他付錢的動作，戶口遷移是將身分證及印章交給阿草辦的，而投
票通知單也是阿草的朋友拿到機場給我的等語（見原判決第二十
三頁倒數第四行以下、第二十四頁第一至三行）。則洪金立及綽
號阿草之男子是否亦屬共同正犯？攸關公平正義之維護，原審未
詳加調查、認定，同有證據調查職責未盡之違失。本院前次發回
時已經指明，原審疏未詳查，致原有瑕疵仍然存在。（三）原判
決論罪欄記載：「被告與綽號『大哥』之成年男子、綽號『小明
』之成年女子，就前揭犯行有犯意聯絡及行為分擔，既屬實行犯
罪行為之正犯，不論依修正前、後之規定，均為共同正犯，對被
告而言並無有利或不利之情形，揆諸前揭說明，自不生新舊法比
較之問題，應逕依修正後之刑法第二十八條，論以共同正犯」等
語（見原判決第三十頁倒數第六行以下）。惟遍查原判決並無任
何綽號「大哥」之成年男子及綽號「小明」之成年女子與上訴人
等共犯之犯罪事實，致理由失其依據。以上或為上訴意旨所指摘
，或為本院得依職權調查之事項，應認原判決關於甲○○、乙○
○部分仍有發回更審之原因。至原判決理由五不另為無罪之諭知
部分，因公訴人認與前揭論罪科刑部分為實質上一罪，基於審判
不可分原則，爰一併發回。又更審時宜注意上訴人等有無中華民
國九十六年罪犯減刑條例減刑規定之適用，附此敘明。
據上論結，應依刑事訴訟法第三百九十七條、第四百零一條，判
決如主文。
中    華    民    國  九十七  年    三    月   二十   日
                      最高法院刑事第三庭
                          審判長法官  莊  登  照
                                法官  黃  一  鑫
                                法官  徐  昌  錦
                                法官  許  錦  印
                                法官  陳  世  雄
      本件正本證明與原本無異
                                      書  記  官
中    華    民    國  九十七  年    三    月  二十五  日
                                                      Ｋ


司法院資訊處製作；財團法人民間司法改革基金會備份。
